ACORDAO-COMPLETO-2546317

ACÓRDÃO 2115/2022 ATA 36/2022 - PLENÁRIO

VISTOS, relatados e discutidos estes autos de tomada de contas especial instaurada pela Empresa Brasileira de Correios e Telégrafos, em razão de desfalque de numerário verificado na agência de Tefé/AM.
ACORDAM os ministros do Tribunal de Contas da União, reunidos em sessão do Plenário, ante as razões expostas pelo relator, em:
9.1. considerar revel, para todos os efeitos, o Sr. Wylacy Serzedelo da Costa, nos termos do art. 12, § 3º, da Lei 8.443/1992, dando-se prosseguimento ao processo;
9.2. julgar irregulares as contas do Sr. Wylacy Serzedelo da Costa, com fundamento no art. 16, III, "d", da Lei 8.443/1992, condenando-o ao pagamento da quantia a seguir especificada, atualizada monetariamente e acrescida de juros de mora, calculados a partir da data especificada até a data do efetivo recolhimento, fixando o prazo de 15 (quinze) dias, a contar da notificação, para que comprove, perante o Tribunal (art. 214, III, "a", do RI/TCU) , o recolhimento da dívida aos cofres da Empresa Brasileira de Correios e Telégrafos (ECT) , na forma da legislação em vigor:
	Data de ocorrência
	Valor histórico (R$) 
	Tipo da parcela

	4/7/2019
	115.345,17
	Débito

	27/7/2020
	4.008,76
	Crédito

9.3. aplicar ao Sr. Wylacy Serzedelo da Costa a multa prevista no art. 57 da Lei 8.443/1992, no valor de R$ 27.000,00 (vinte e sete mil reais) , com a fixação do prazo de 15 (quinze) dias, a contar da notificação, para comprovar, perante o Tribunal (art. 214, III, "a", do RI/TCU) , o recolhimento da dívida aos cofres do Tesouro Nacional, atualizada monetariamente desde a data deste acórdão até a do efetivo recolhimento, se for paga após o vencimento, na forma da legislação em vigor;
9.4. considerar graves as condutas praticadas pelo Sr. Wylacy Serzedelo da Costa, nos termos do art. 270, § 1º, do RI/TCU;
9.5. inabilitar o Sr. Wylacy Serzedelo da Costa para o exercício de cargo em comissão ou função de confiança no âmbito da Administração Pública por um prazo de 8 (oito) anos, nos termos do art. 60 da Lei 8.443/1992 c/c arts. 15, I, "i", e 270 do RI/TCU;
9.6. autorizar, desde logo, nos termos dos arts. 219, II, do RI/TCU e 28, II, da Lei 8.443/1992, a cobrança judicial das dívidas, caso não atendidas as notificações;
9.7. autorizar, desde logo, se requerido, com fundamento no art. 26 da Lei 8.443/1992 c/c o art. 217, §§ 1º e 2º, do RI/TCU, o parcelamento das dívidas em até 36 parcelas, incidindo, sobre cada parcela, corrigida monetariamente, os correspondentes acréscimos legais, fixando-lhe o prazo de 15 (quinze) dias, a contar do recebimento da notificação, para comprovar, perante o Tribunal, o recolhimento da primeira parcela, e de 30 (trinta) dias, a contar da parcela anterior, para comprovar o recolhimento das demais parcelas, devendo incidir, sobre cada valor mensal, atualizados monetariamente, os juros de mora devidos, no caso do débito, na forma prevista na legislação em vigor, alertando o responsável de que a falta de comprovação do pagamento de qualquer parcela importará o vencimento antecipado do saldo devedor, nos termos do § 2º do art. 217 do Regimento Interno deste Tribunal;
9.8. encaminhar cópia desta deliberação à Procuradoria da República no Estado do Amazonas, em cumprimento ao disposto no § 3º do art. 16 da Lei 8.443/1992;
9.9. enviar cópia deste acórdão à Empresa Brasileira de Correios e Telégrafos e ao Sr. Wylacy Serzedelo da Costa;
9.10. informar aos interessados que o inteiro teor da presente deliberação estará disponível para consulta no dia seguinte à sua oficialização, no endereço www.tcu.gov.br/acordaos.

Tomada de contas especial instaurada em razão de desfalque, alcance, desvio ou desaparecimento de dinheiro, bens ou valores públicos, com prejuízo causado aos Correios.

Empresa Brasileira de Correios e Telégrafos (ECT).

3. Responsável/Interessado:
3.1. Responsável: Wylacy Serzedelo da Costa (XXX.208.842-XX).
3.2. Interessado: Empresa Brasileira de Correios e Telégrafos (ECT).

13.1. Ministros presentes: Bruno Dantas (na Presidência), Walton Alencar Rodrigues, Benjamin Zymler e Jorge Oliveira.
13.2. Ministros-Substitutos convocados: Augusto Sherman Cavalcanti e Weder de Oliveira (Relator).

WEDER DE OLIVEIRA

Reproduzo a instrução da Secretaria de Controle Externo de Tomada de Contas Especial (SecexTCE) , com os ajustes de forma pertinentes[footnoteRef:2]: [2:  Peças 47-49.] 
"INTRODUÇÃO
1.  Cuidam os autos de tomada de contas especial instaurada pela Empresa Brasileira de Correios e Telégrafos - ECT em desfavor de Wylacy Serzedelo da Costa, em razão de desfalque, alcance, desvio ou desaparecimento de dinheiro, bens ou valores públicos, com prejuízo causado aos Correios no valor originário de R$ 115.345,17, resultante da falta de numerário no cofre da Agência de Correios de Tefé/AM, constatada no dia 2/7/2019, por ocasião de inspeção prevista no Plano Anual de Controle Interno - PACIN/ 2019.
HISTÓRICO
2.  Em 21/9/2020, com fundamento na IN/TCU 71/2012, alterada pela IN/TCU 76/2016, e DN/TCU 155/2016, o dirigente da instituição Empresa Brasileira de Correios e Telégrafos - ECT autorizou a instauração da tomada de contas especial (peça 1) . O processo foi registrado no sistema e-TCE com o número 2689/2020.
3.  O fundamento para a instauração da Tomada de Contas Especial, conforme consignado na matriz de responsabilização elaborada pelo tomador de contas, foi a constatação da seguinte irregularidade: 
'Falta de numerário no Caixa Retaguarda da Agência de Correios de Tefé/AM, no importe de R$ 115.345,17 (cento e quinze mil trezentos e quarenta e cinco reais e dezessete centavos) , constatada por ocasião de inspeção prevista dentro do Plano Anual de Controle Interno - PACIN/2019.'
4.  O responsável arrolado na fase interna foi devidamente comunicado e, diante da ausência de justificativas suficientes para elidir a irregularidade e da não devolução dos recursos, instaurou-se a tomada de contas especial.
5.  No relatório (peça 26) , o tomador de contas concluiu que o prejuízo importaria no valor original de R$ 111.336,41, imputando-se a responsabilidade a Wylacy Serzedelo da Costa, Agente de Correios/Gerente de agência BP, no período de 16/12/2016 a 31/1/2019, na condição de gestor dos recursos. 
6.  Em 9/11/2020, a Controladoria-Geral da União emitiu o relatório de auditoria (peça 30) , em concordância com o relatório do tomador de contas. O certificado de auditoria e o parecer do dirigente do órgão de controle interno concluíram pela irregularidade das presentes contas (peças 31 e 32) .
7.  Em 16/11/2020, o ministro responsável pela área atestou haver tomado conhecimento das conclusões contidas no relatório e certificado de auditoria, bem como do parecer conclusivo do dirigente do órgão de controle interno, manifestando-se pela irregularidade das contas, e determinou o encaminhamento do processo ao Tribunal de Contas da União (peça 33) .
8.  Na instrução inicial (peça 37) , analisando-se os documentos nos autos, concluiu-se pela necessidade de realização de citação para a seguinte irregularidade: 
8.1.  Irregularidade 1: desfalque de numerário em agência dos Correios.
8.1.1.  Evidências da irregularidade: documentos técnicos presentes nas peças 7, 10, 14, 15, 17 e 19.
8.1.2.  Normas infringidas: MANAFI, Módulo 19, Capítulo 1 2 - subitens 2.1 - 2.1.1; 2.2 - 2.2.5, 2.2.8, 2.2.19.3, I, II, III e IV, 2.2.23, 2.2.23.1, alíneas g) e h) MANORG, Módulo 11, Capítulo 11 2.3 - subitem 2.3.1, alíneas b) , f) e n) : NOTA: na Agência onde não houver Encarregado de Tesouraria as atribuições são de responsabilidade do Gerente. MANPES, Módulo 1, Capítulo3, Anexo 1 2 - subitem 2.1, alíneas b) , g) , 3 - subitem 3.1, alíneas v) , ii) .
8.2.  Débitos relacionados ao responsável Wylacy Serzedelo da Costa:
	Data de ocorrência
	Valor histórico (R$) 
	Identificador

	4/7/2019
	115.345,17
	D1

	27/7/2020
	4.008,76
	C1

8.2.1.  Cofre credor: Empresa Brasileira de Correios e Telégrafos-ECT-AC Tefé/AM.
8.2.2.  Responsável: Wylacy Serzedelo da Costa.
8.2.2.1.  Conduta: na parcela D1 - apropriar-se indevidamente de recursos dos Correios descumprindo deveres funcionais.
8.2.2.2.  Nexo de causalidade: A apropriação indevida de recurso dos correios resultou em dano ao erário.
8.2.2.3.  Culpabilidade: não há excludentes de ilicitude, de culpabilidade e de punibilidade; é razoável supor que o responsável tinha consciência da ilicitude de sua conduta; era exigível conduta diversa da praticada, qual seja, cumprir de forma estrita os seus deveres funcionais estabelecidos nos normativos da entidade. 
9.  Encaminhamento: citação.
10.  Em cumprimento ao pronunciamento da unidade (peça 39) , foi efetuada citação do responsável, nos moldes adiante:
a)   Wylacy Serzedelo da Costa - promovida a citação do responsável, conforme delineado adiante:
	Comunicação: Ofício 56529/2021 - Seproc (peça 41) 
Data da Expedição: 20/10/2021
Data da Ciência: não houve (Ausente) (peça 42) 
Observação: Ofício enviado para o endereço do responsável, conforme pesquisa na base de dados no sistema da Receita Federal, custodiada pelo TCU (peça 40) .

	Comunicação: Ofício 67376/2021 - Seproc (peça 44) 
Data da Expedição: 12/1/2022
Data da Ciência: 21/1/2022 (peça 45) 
Nome Recebedor: Janine Araújo da Costa.
Observação: Ofício enviado para o endereço do responsável, conforme pesquisa na base de dados no sistema da Receita Federal, custodiada pelo TCU (peça 43) .
Fim do prazo para a defesa: 5/2/2022

11.  Conforme Despacho de Conclusão das Comunicações Processuais (peça 46) , as providências inerentes às comunicações processuais foram concluídas. 
12.  Transcorrido o prazo regimental, o responsável Wylacy Serzedelo da Costa permaneceu silente, devendo ser considerado revel, nos termos do art. 12, § 3º, da Lei 8.443/1992.
ANÁLISE DOS PRESSUPOSTOS DE PROCEDIBILIDADE DA IN/TCU 71/2012
Avaliação de Viabilidade do Exercício do Contraditório e Ampla Defesa
13.  Verifica-se que não houve o transcurso de mais de dez anos desde o fato gerador sem que tenha havido a notificação do responsável pela autoridade administrativa federal competente (art. 6º, II, c/c art. 19 da IN/TCU 71/2012, modificada pela IN/TCU 76/2016) , uma vez que o fato gerador da irregularidade sancionada ocorreu em 4/7/2019, e o responsável foi notificado sobre a irregularidade pela autoridade administrativa competente conforme segue:
13.1.  Wylacy Serzedelo da Costa, por meio do ofício acostado à peça 11, recebido em 31/10/2019, conforme AR (peça 12) .
Valor de Constituição da TCE
14.  Verifica-se, ainda, que o valor original do débito, cujo fato gerador ocorreu após 1/1/2017, é de R$ 111.336,41, portanto superior ao limite mínimo de R$ 100.000,00, na forma estabelecida conforme os arts. 6º, I, e 19 da IN/TCU 71/2012, modificada pela IN/TCU 76/2016. 
OUTROS PROCESSOS/DÉBITOS NOS SISTEMAS DO TCU COM OS MESMOS RESPONSÁVEIS
15.  Informa-se que não foi encontrado débito imputável ao responsável em outros processos no Tribunal.
16.  A tomada de contas especial está, assim, devidamente constituída e em condição de ser instruída.
EXAME TÉCNICO
Da validade das notificações:
17.  Preliminarmente, cumpre tecer breves considerações sobre a forma como são realizadas as comunicações processuais no TCU. A esse respeito, destacam-se o art. 179, do RI/TCU (Resolução 155, de 4/12/2002) e o art. 4º, III, § 1º, da Resolução TCU 170, de 30 de junho de 2004, in verbis:
'Art. 179. A citação, a audiência ou a notificação, bem como a comunicação de diligência, farse-ão:
I - mediante ciência da parte, efetivada por servidor designado, por meio eletrônico, fac-símile, telegrama ou qualquer outra forma, desde que fique confirmada inequivocamente a entrega da comunicação ao destinatário;
II - mediante carta registrada, com aviso de recebimento que comprove a entrega no endereço do destinatário;
III - por edital publicado no Diário Oficial da União, quando o seu destinatário não for localizado
 (...) 
Art. 3º As comunicações serão dirigidas ao responsável, ou ao interessado, ou ao dirigente de órgão ou entidade, ou ao representante legal ou ao procurador constituído nos autos, com poderes expressos no mandato para esse fim, por meio de:
I - correio eletrônico, fac-símile ou telegrama;
II - servidor designado;
III - carta registrada, com aviso de recebimento;
IV - edital publicado no Diário Oficial da União, quando o seu destinatário não for localizado, nas hipóteses em que seja necessário o exercício de defesa.
Art. 4º. Consideram-se entregues as comunicações:
I - efetivadas conforme disposto nos incisos I e II do artigo anterior, mediante confirmação da ciência do destinatário;
II - realizadas na forma prevista no inciso III do artigo anterior, com o retorno do aviso de recebimento, entregue comprovadamente no endereço do destinatário;
III - na data de publicação do edital no Diário Oficial da União, quando realizadas na forma prevista no inciso IV do artigo anterior.
§ 1º O endereço do destinatário deverá ser previamente confirmado mediante consulta aos sistemas disponíveis ao Tribunal ou a outros meios de informação, a qual deverá ser juntada ao respectivo processo. (...) '
18.  Bem se vê, portanto, que a validade da citação via postal não depende de que o aviso de recebimento seja assinado pelo próprio destinatário da comunicação, o que dispensa, no caso em tela, a entrega do AR em 'mãos próprias'. A exigência da norma é no sentido de o Tribunal verificar se a correspondência foi entregue no endereço correto, residindo aqui a necessidade de certeza inequívoca. 
19.  Não é outra a orientação da jurisprudência do TCU, conforme se verifica dos julgados a seguir transcritos:
'São válidas as comunicações processuais entregues, mediante carta registrada, no endereço correto do responsável, não havendo necessidade de que o recebimento seja feito por ele próprio.' (Acórdão 3648/2013-TCU-Segunda Câmara, relator José Jorge) ;
'É prescindível a entrega pessoal das comunicações pelo TCU, razão pela qual não há necessidade de que o aviso de recebimento seja assinado pelo próprio destinatário. Entregandose a correspondência no endereço correto do destinatário, presume-se o recebimento da citação.' (Acórdão 1019/2008-TCU-Plenário, relator Benjamin Zymler) ;
'As comunicações do TCU, inclusive as citações, deverão ser realizadas mediante Aviso de Recebimento - AR, via Empresa Brasileira de Correios e Telégrafos, bastando para sua validade que se demonstre que a correspondência foi entregue no endereço correto.' (Acórdão 1526/2007-TCU-Plenário, relator Aroldo Cedraz) .
20.  A validade do critério de comunicação processual do TCU foi referendada pelo Supremo Tribunal Federal, nos termos do julgamento do MS-AgR 25.816/DF, por meio do qual se afirmou a desnecessidade da ciência pessoal do interessado, entendendo-se suficiente a comprovação da entrega do 'AR' no endereço do destinatário:
'Ementa: agravo regimental. Mandado de segurança. Desnecessidade de intimação pessoal das decisões do tribunal de contas da união. art. 179 do regimento interno do TCU. Intimação do ato impugnado por carta registrada, iniciado o prazo do art. 18 da lei nº 1.533/51 da data constante do aviso de recebimento. Decadência reconhecida. Agravo improvido.
O envio de carta registrada com aviso de recebimento está expressamente enumerado entre os meios de comunicação de que dispõe o Tribunal de Contas da União para proceder às suas intimações.
O inciso II do art. 179 do Regimento Interno do TCU é claro ao exigir apenas a comprovação da entrega no endereço do destinatário, bastando o aviso de recebimento simples.'
Da revelia do responsável Wylacy Serzedelo da Costa
21.  No caso vertente, a citação do responsável se deu em endereços provenientes da base de CPFs da Receita Federal, em sistema custodiado pelo TCU. A entrega dos ofícios citatórios nesses endereços ficou comprovada (peças 40, 43 e 45) .
22.  Nos processos do TCU, a revelia não leva à presunção de que seriam verdadeiras todas as imputações levantadas contra os responsáveis, diferentemente do que ocorre no processo civil, em que a revelia do réu opera a presunção da verdade dos fatos narrados pelo autor (Acórdão 1009/2018-TCU-Plenário, relator Bruno Dantas; 2369/2013-TCU-Plenário, relator Benjamin Zymler e 2449/2013-TCU-Plenário, relator Benjamin Zymler) . Dessa forma, a avaliação da responsabilidade do agente não pode prescindir da prova existente no processo ou para ele carreada. 
23.  Ao não apresentar sua defesa, o responsável deixou de produzir prova da regular aplicação dos recursos sob sua responsabilidade, em afronta às normas que impõem aos gestores públicos a obrigação legal de, sempre que demandados pelos órgãos de controle, apresentar os documentos que demonstrem a correta utilização das verbas públicas, a exemplo do contido no art. 93 do Decreto-Lei 200/1967: 'Quem quer que utilize dinheiros públicos terá de justificar seu bom e regular emprego na conformidade das leis, regulamentos e normas emanadas das autoridades administrativas competentes.' 
24.  Mesmo as alegações de defesa não sendo apresentadas, considerando o princípio da verdade real que rege esta Corte, procurou-se buscar, em manifestações do responsável na fase interna desta Tomada de Contas Especial, se havia algum argumento que pudesse ser aproveitado a seu favor. 
25.  Os argumentos apresentados na fase interna (peça 13) não elidem as irregularidades apontadas.
25.1.1.1.  Com efeito, a falta de numerário no Caixa Retaguarda da Agência de Correios de Tefé/AM, no importe de R$ 115.345,17 foi constatada por ocasião de inspeção prevista dentro do Plano Anual de Controle Interno - PACIN/2019.
25.1.1.2.  De acordo com o registro no Termo de Conferência de Numerário (peça 7, p. 1) , ao ser efetuada a conciliação do valor físico conferido com o valor registrado no Demonstrativo Financeiro emitido pelo Sistema de Automação da Rede de Agências-SARA e Resumo de Contas do Banco Postal (peça 7, p. 2-3) , referente ao Caixa Retaguarda sob responsabilidade do então empregado Wylacy Serzedelo da Costa, matrícula 8.054.726-5, constatou-se a falta do valor de R$ 115.345,17. 
25.1.1.3.  O termo de conferência foi assinado pelo próprio responsável admitindo a diferença e alegando que estava passando por problemas de saúde e dificuldades financeiras e que estaria providenciando alternativas [venda de imóvel] para a solução do 'problema' o mais breve possível (peça 13) .
25.1.1.4.  Os Correios não aceitaram as alegações de defesa e em 8/6/2020 a Autoridade Julgadora proferiu o Julgamento (peça 14) , concluindo que o então empregado Wylacy Serzedelo da Costa, cometeu conduta dolosa ao utilizar o numerário da AC Tefé/AM em benefício próprio, deliberando, na parte dispositiva pela aplicação da penalidade de demissão por justa causa com fulcro nas alíneas 'a', 'b' e 'h' do artigo 482 da CLT, bem como responsabilização pecuniária no valor de R$ 115.345,17. 
25.1.1.5.  Segundo os Correios, o ex-empregado infringiu os seguintes normativos da empresa (peça 26, p. 4) :
'MANAFI, Módulo 19, Capítulo 1 
2 DESCRIÇÃO DO SUBPROCESSO 
2.1 Procedimentos do Gerente de Agência de Correios Própria 
2.1.1 Cumprir os procedimentos do subitem 2.2 deste capítulo, caso acumule a função de tesoureiro da unidade. 
2.2 Procedimentos do Encarregado de Caixa de Retaguarda - CRE (Tesoureiro) 
2.2.5 Alterar periodicamente a senha de acesso aos sistemas, visando coibir fraudes. 
2.2.8 Contar diariamente o numerário em espécie e cheques da agência e confrontar com os saldos constantes no sistema.
2.2.19.3 Registrar débito de Caixa de Retaguarda, com a adoção dos seguintes procedimentos: 
I - acessar o perfil Caixa de Atendimento de responsabilidade do empregado, suprir o valor da falta; 
II - comandar o fechamento final e assinar o Termo de Constatação referente ao débito; 
III - arquivar o Termo de Constatação junto com a documentação financeira do dia da realização da conferência; 
IV - repassar cópia do Termo de Constatação imediatamente à Chefia 
2.2.23 Fechamento da movimentação financeira da Agência 
2.2.23.1 Realizar diariamente o fechamento da movimentação financeira da Agência, observando os seguintes procedimentos: g) confrontar se o saldo físico é idêntico ao saldo registrado no sistema após contagem do dinheiro e soma dos valores dos cheques; 
h) regularizar eventuais divergências;
MANORG, Módulo 11, Capítulo 11 
2.3 ATRIBUIÇÕES DO PESSOAL 
2.3.1. Encarregado de Tesouraria 
b) acompanhar o movimento contábil e financeiro da agência, mantendo os registros corretos e atualizados;
f) zelar pela guarda de numerário e demais valores sob sua responsabilidade, bem como pela exatidão das documentações contábeis; 
n) fechar o movimento financeiro da agência, diariamente; 
NOTA: na Agência onde não houver Encarregado de Tesouraria as atribuições acima são de responsabilidade do Gerente.
MANPES, Módulo 1, Capítulo3, Anexo 1 
2 DEVERES 
2.1 Todo empregado deve: 
b) realizar as atividades de seu cargo/função de acordo com as instruções, normas de serviço e legislação pertinentes às suas atividades e ao órgão onde exerce suas atribuições, mantendo-se atualizado; 
g) levar ao conhecimento dos superiores hierárquicos qualquer indício de irregularidade de que tiver ciência e em situações de suspeita de envolvimento desses superiores hierárquicos, levar ao conhecimento de autoridade de órgão competente e/ou utilizar o canal específico para registro de denúncia, sob pena de responsabilidade; 
3 PROIBIÇÕES 
3.1 Ao empregado é proibido: 
v) executar as atribuições de seu cargo ou função, habitualmente, com negligência, má vontade, displicência, desleixo, omissão, desatenção ou indiferença;
ii) praticar ato doloso capaz de causar prejuízo a Empresa, por ação ou omissão, que enseje perda patrimonial, desvio, apropriação ou dilapidação dos bens pertencentes aos Correios.'
25.1.1.6.  No acerto da rescisão contratual foi descontada em 27/7/2020 a importância de R$ 4.008,76 (peça 26, p. 5; peça 18, p. 3) .
25.1.1.7.  Em decorrência da decisão proferida, em 24/7/2020 foi emitida a Carta de Comunicação de Julgamento Disciplinar 16094749/2020 (peça 15) , por meio da qual o senhor Wylacy Serzedelo da Costa tomou ciência da rescisão de seu contrato de trabalho por justa causa, bem como da imputação da responsabilidade pecuniária.
26.  Em se tratando de processo em que a parte interessada não se manifestou acerca das irregularidades imputadas, não há elementos para que se possa efetivamente aferir e reconhecer a ocorrência de boa-fé na conduta do responsável, podendo este Tribunal, desde logo, proferir o julgamento de mérito pela irregularidade das contas, conforme os termos dos §§ 2º e 6º do art. 202 do RI/TCU (Acórdão 2064/2011-TCU-Primeira Câmara (relator Ubiratan Aguiar) , 6.182/2011-TCU-1ª Câmara (relator Weder de Oliveira) , 4.072/2010-TCU-1ª Câmara (relator Valmir Campelo) , 1.189/2009-TCU-1ª Câmara (relator Marcos Bemquerer) , 731/2008-TCU-Plenário (relator Aroldo Cedraz) .
27.  Dessa forma, o responsável Wylacy Serzedelo da Costa deve ser considerado revel, nos termos do art. 12, § 3º, da Lei 8.443/1992, as contas serem julgadas irregulares, condenando-o ao débito apurado e aplicando-lhe a multa prevista no art. 57 da Lei 8.443/1992.
Prescrição da Pretensão Punitiva
28.  Vale ressaltar que a pretensão punitiva do TCU, conforme Acórdão 1441/2016-TCU-Plenário, relator Benjamin Zymler, que uniformizou a jurisprudência acerca dessa questão, subordina-se ao prazo geral de prescrição indicado no art. 205 do Código Civil, que é de dez anos, contado da data de ocorrência da irregularidade sancionada, nos termos do art. 189 do Código Civil, sendo este prazo interrompido pelo ato que ordenar a citação, a audiência ou a oitiva do responsável.
29.  No caso em exame, não ocorreu a prescrição, uma vez que a irregularidade sancionada ocorreu em 4/7/2019, e o ato de ordenação da citação ocorreu em 30/9/2021.
CONCLUSÃO
30.  Em face da análise promovida na seção 'Exame Técnico', verifica-se que o responsável Wylacy Serzedelo da Costa não logrou comprovar a boa e regular aplicação dos recursos, instado a se manifestar, optou pelo silêncio, configurando a revelia, nos termos do § 3º, do art. 12, da Lei 8.443/1992. Ademais, inexistem nos autos elementos que demonstrem a boa-fé do responsável ou a ocorrência de outras excludentes de culpabilidade.
31.  Verifica-se também que não houve a prescrição da pretensão punitiva, conforme análise já realizada.
32.  Tendo em vista que não constam dos autos elementos que permitam reconhecer a boa-fé do responsável, sugere-se que as suas contas sejam julgadas irregulares, nos termos do art. 202, § 6º, do RI/TCU, com a imputação do débito atualizado monetariamente e acrescido de juros de mora, nos termos do art. 202, § 1º do RI/TCU, descontado o valor eventualmente recolhido, com a aplicação da multa prevista no art. 57 da Lei 8.443/1992.
33.  Por fim, como não houve elementos que pudessem modificar o entendimento acerca das irregularidades em apuração, mantém-se a matriz de responsabilização presente na peça 36.
PROPOSTA DE ENCAMINHAMENTO
34.  Diante do exposto, submetemos os autos à consideração superior, propondo ao Tribunal:
a)   considerar revel o responsável Wylacy Serzedelo da Costa, para todos os efeitos, dando-se prosseguimento ao processo, com fulcro no art. 12, § 3º, da Lei 8.443/1992; 
b)   julgar irregulares, nos termos dos arts. 1º, I, 16, III, 'd', da Lei 8.443/1992, c/c os arts. 19 e 23, III, da mesma Lei, as contas do responsável Wylacy Serzedelo da Costa, condenando-o ao pagamento da importância a seguir especificada, atualizada monetariamente e acrescida dos juros de mora, calculada a partir da data discriminada até a data da efetiva quitação do débito, fixando-lhe o prazo de quinze dias, para que comprove, perante o Tribunal, o recolhimento da referida quantia aos cofres do Empresa Brasileira de Correios e Telégrafos-ECT-AC Tefe/AM, nos termos do art. 23, III, 'a', da citada lei, c/c o art. 214, III, 'a', do RI/TCU. 
Débitos relacionados ao responsável Wylacy Serzedelo da Costa:
	Data de ocorrência
	Valor histórico (R$) 
	Tipo da parcela

	4/7/2019
	115.345,17
	Débito

	27/7/2020
	4.008,76
	Crédito

Valor atualizado do débito (com juros) em 18/3/2022: R$ 124.888,80.
c)   aplicar ao responsável Wylacy Serzedelo da Costa, a multa prevista no art. 57 da Lei 8.443/1992 c/c o art. 267 do RI/TCU, fixando-lhe o prazo de quinze dias, a contar da notificação, para que comprove, perante o Tribunal (art. 214, III, 'a', do RI/TCU) , o recolhimento da dívida aos cofres do Tesouro Nacional, atualizada monetariamente desde a data do acórdão que vier a ser proferido por este Tribunal até a data do efetivo recolhimento, se paga após o vencimento, na forma da legislação em vigor;
d)   autorizar, desde logo, a cobrança judicial das dívidas, caso não atendida a notificação, na forma do disposto no art. 28, II, da Lei 8.443/1992;
e)   autorizar também, desde logo, se requerido, com fundamento no art. 26, da Lei 8.443, de 1992, c/c o art. 217, §1º do RI/TCU, o parcelamento da (s) dívida (s) em até 36 parcelas, incidindo, sobre cada parcela, corrigida monetariamente, os correspondentes acréscimos legais, fixando-lhe o prazo de quinze dias, a contar do recebimento da notificação, para comprovar, perante o Tribunal, o recolhimento da primeira parcela, e de trinta dias, a contar da parcela anterior, para comprovar os recolhimentos das demais parcelas, devendo incidir, sobre cada valor mensal, atualizado monetariamente, os juros de mora devidos, no caso do débito, na forma prevista na legislação em vigor, alertando o responsável de que a falta de comprovação do recolhimento de qualquer parcela importará o vencimento antecipado do saldo devedor, nos termos do § 2º do art. 217 do RI/TCU; 
f)   enviar cópia do acórdão a ser prolatado à Procuradoria da República no Estado do Amazonas/AM, nos termos do § 3º do art. 16 da Lei 8.443/1992, c/c o § 7º do art. 209 do RI/TCU, para adoção das medidas cabíveis; e
g)   enviar cópia do acórdão que vier a ser proferido ao Empresa Brasileira de Correios e Telégrafos - ECT e ao responsável, para ciência;
h)   informar à Procuradoria da República no Estado do Amazonas/AM, à Empresa Brasileira de Correios e Telégrafos - ECT e ao responsável que a presente deliberação, acompanhada do Relatório e do Voto que a fundamenta, está disponível para a consulta no endereço www.tcu.gov.br/acordaos, além de esclarecer que, caso requerido, o TCU poderá fornecer sem custos as correspondentes cópias, de forma impressa; e
i)   informar à Procuradoria da República no Estado do Amazonas/AM que, nos termos do parágrafo único do art. 62 da Resolução TCU 259/2014, os procuradores e membros do Ministério Público credenciados nesta Corte podem acessar os presentes autos de forma eletrônica e automática, ressalvados apenas os casos de eventuais peças classificadas como sigilosas, as quais requerem solicitação formal."
O MP/TCU, representado pela procuradora-geral Cristina Machado da Costa e Silva, manifestou-se conforme a seguir[footnoteRef:3]: [3:  Peça 50.] 
"Esta representante do Ministério Público, a despeito de divergir da análise oferecida pela unidade técnica no tocante à prescrição, baseada no entendimento do Acórdão 1441/2016-TCU-Plenário, manifesta-se de acordo com o encaminhamento proposto às peças 47 a 49, uma vez que o histórico dos autos evidencia a não ocorrência da prescrição à luz da Lei n.º 9.873/1999, dada a existência de atos processuais interruptivos do prazo geral de cinco anos e intercorrente de três anos, nos termos do art. 1.º, caput e § 1.º, da aludida lei."
É o relatório.

não há.

Procuradora-Geral Cristina Machado da Costa e Silva.

TOMADA DE CONTAS ESPECIAL. ECT. DESFALQUE DE NUMERÁRIO DO CAIXA. CITAÇÃO. REVELIA. CONTAS IRREGULARES. DÉBITO E MULTA. INABILITAÇÃO DO RESPONSÁVEL PARA O EXERCÍCIO DE CARGO EM COMISSÃO OU FUNÇÃO DE CONFIANÇA NO ÂMBITO DA ADMINISTRAÇÃO PÚBLICA.

TOMADA DE CONTAS ESPECIAL (TCE)

Secretaria de Controle Externo de Tomada de Contas Especial (SecexTCE).

Trata-se de tomada de contas especial instaurada pela Empresa Brasileira de Correios e Telégrafos (ECT) em desfavor do Sr. Wylacy Serzedelo da Costa (empregado da empresa durante o período de 3/4/2000 a 27/7/2020[footnoteRef:2]) , em razão de, na função de gerente da agência de Tefé/AM, ter efetuado desfalque de numerário do caixa, verificado por meio de inspeção realizada em 2/7/2019. [2:  Peça 4.] 
Após realizar apurações, em face da confissão de autoria[footnoteRef:3], os apuradores e a autoridade julgadora[footnoteRef:4] atribuíram a integral responsabilidade pela ocorrência do dano ao Sr. Wylacy Serzedelo da Costa, sendo-lhe também aplicada a penalidade de demissão por justa causa a partir de 27/7/2020[footnoteRef:5]. [3:  Peça 13.]  [4:  Peça 14.]  [5:  Peças 15 e 16.] 
Diante da ausência de justificativas suficientes para elidir a irregularidade e da não devolução dos recursos, foi instaurada esta TCE, fundamentada na irregularidade e na conduta a seguir identificadas pelo tomador de contas[footnoteRef:6]: [6:  Matriz de responsabilização (peça 22) .] 
"Irregularidade causadora do dano
Falta de numerário no Caixa Retaguarda da Agência de Correios de Tefé/AM, no importe de R$ 115.345,17 (cento e quinze mil trezentos e quarenta e cinco reais e dezessete centavos) , constatada por ocasião de inspeção prevista dentro do Plano Anual de Controle Interno - PACIN/2019.
 (...) ;
Conduta
Ter utilizado, para fins particulares, o numerário da Agência de Correios Tefé/AM, ultrajando assim, as proibições impostas ao empregado desta Empresa, no tocante à obtenção de vantagem patrimonial em razão da função que exercia, bem como praticou o ato de forma livre consciente, o que resultou em perda financeira para os Correios. A conduta do empregado violou as instruções normativas internas dos Correios, especialmente as contidas no Código de Conduta Disciplinar, vejamos: (...) .
Nexo de causalidade (relação de causa e efeito) 
Conforme comprovado nos autos, a conduta irregular, expressamente admitida pelo ex-empregado, foi a causa determinante da falta de numerário no Caixa Retaguarda da AC Tefé/AM, resultando em prejuízo para os Correios.
Considerações sobre a responsabilidade do agente
Restou comprovado o comportamento inadequado do empregado, que exercia, à época dos fatos, a função de confiança de Gerente da Agência de Correios de Tefé/AM, função que lhe impõe o cumprimento de procedimentos regulamentares e observância a normas internas, bem como o dever de agir com responsabilidade, zelo e dedicação às atribuições da função que lhe foi confiada. É razoável afirmar que era possível ao responsável ter consciência da ilicitude do ato que praticara e que era exigível conduta diversa daquela adotada."
O tomador de contas[footnoteRef:7] concluiu que o prejuízo importaria no valor de R$ 115.345,17, imputando a responsabilidade ao Sr. Wylacy Serzedelo da Costa. O órgão de controle interno anuiu às referidas conclusões[footnoteRef:8]. [7:  Peça 26.]  [8:  Peça 30-32.] 
Neste Tribunal, a SecexTCE promoveu a citação do responsável, descontado do valor do débito apurado pelo tomador de contas o valor retido na rescisão contratual, correspondente a R$ 4.008,76. O Sr. Wylacy Serzedelo da Costa permaneceu silente, impondo-se considerá-lo revel.
Com base nos documentos presentes nos autos, a unidade instrutiva SecexTCE propôs que as contas do responsável sejam julgadas irregulares, atribuindo-lhe o débito apurado, bem como a aplicação da sanção prevista no art. 57 da Lei 8.443/1992[footnoteRef:9]. [9:  Peça 47-49.] 
A representante do MP/TCU endossou o encaminhamento proposto[footnoteRef:10]. [10:  Peça 50.] 
II
Concordo com a análise empreendida pela SecexTCE, corroborada pelo representante do MP/TCU, a qual adoto como razões de decidir.
Destaco a informação de que o responsável admitiu o cometimento da irregularidade em tela, conforme documento apresentado durante a sindicância, cujo teor reproduzo[footnoteRef:11]: [11:  Peça 13.] 
O ex-empregado confessou a prática irregular, com prejuízo aos cofres dos Correios e não constam dos autos quaisquer elementos que permitam afastar sua responsabilização, seja na fase interna da tomada de contas especial ou perante esta Corte.
Assim, o responsável deve ter suas contas julgadas irregulares e ser condenado em débito, na forma proposta pela unidade instrutiva.
Tendo em vista as circunstâncias e a comprovação da ocorrência de desfalque de numerário em benefício próprio, reputo grave a infração cometida.
Por consequência, julgo adequada a aplicação da sanção de inabilitação[footnoteRef:12], pelo período de 8 anos, para o exercício de cargo em comissão ou função de confiança no âmbito da Administração Pública, nos termos do art. 60 da Lei 8.443/1992, em consonância com a jurisprudência do Tribunal[footnoteRef:13]. [12:  Cuja possibilidade de aplicação foi alertada ao responsável no ofício citatório à peça 44.]  [13:  Vide acórdãos 2.138/2021 (relator ministro Jorge Oliveira) , 3.155/2020 (relatora ministra Ana Arraes) , 223/2020 (relator ministro Vital do Rêgo) , 3.070/2019 (relator ministro Bruno Dantas) e 2.307/2015 (relator ministro Benjamim Zymler) , entre outros, todos do Plenário.] 
No caso em exame, conforme apontado pela SecexTCE, não ocorreu a prescrição decenal da pretensão punitiva, segundo os critérios estabelecidos pelo Acórdão 1441/2016-TCU-Plenário, uma vez que a irregularidade sancionada ocorreu em 4/7/2019 e o ato de ordenação da citação, em 30/9/2021[footnoteRef:14]. Desse modo, cabe aplicar, ao responsável, multa fundamentada no art. 57 da Lei 8.443/1992. [14:  Peça 39.] 
Diante do exposto, voto pela aprovação do acórdão que ora submeto à apreciação deste Colegiado.
TCU, Sala das Sessões, em 21 de setembro de 2022.
Weder de Oliveira 
Relator